臺北高等行政法院判決
　　　　　　　　　　　　　　　　　　93年度訴字第01237號
　　　　　　　　　　　　　　　.
原　　　告　甲○○
訴訟代理人　吳如璟（會計師）
被　　　告　財政部臺灣省北區國稅局
代　表　人　許虞哲（局長）
訴訟代理人　乙○○
上列當事人間因綜合所得稅事件，原告不服財政部中華民國92年
12月10日台財訴字第0920063190號訴願決定，提起行政訴訟。本
院判決如下：
    主  文
原告之訴駁回。
訴訟費用由原告負擔。
    事  實
壹、事實概要：
  一原告辦理民國（下同）84年度綜合所得稅結算申報時，漏報
    佣金收入計新台幣（下同）2,120,387元，案經檢舉由財政
    部臺灣省中區國稅局查得，通報被告併課其當年度綜合所得
    稅，經重行核定原告84年度綜合所得總額為2,150,565元，
    淨額為1,783,430元，漏繳所得稅額274,879元，除補徵本稅
    275,302元外，並裁處罰鍰137,400元。
  二原告不服，主張其在84年度未得到如數佣金收入，此金額只
    是將象實業股份有限公司（下稱將象公司）帳上記載並非個
    人獲得佣金收入，無漏報所得稅之情事，申請復查。
  三申經復查結果，未獲變更，循序提起訴願，亦遭駁回，遂提
    起本件行政訴訟。
貳、兩造聲明：
  一原告聲明：
    求為判決撤銷原處分（復查決定）及訴願決定。
  二被告聲明：
    求為判決駁回原告之訴。
參、兩造之爭點：
  一原告主張之理由：
    (一)原告於84年受雇於將象公司，從事業務工作。將象公司主
      要業務為生產納骨塔所用之納骨鋁架，訴外人呂芳銓則為
      將象公司負責人呂東興之父親，從事個人泥水工程工作，
      而將象公司於承包納骨塔工程時，倘有泥水工程，則交由
      呂芳銓承作，反之，呂芳銓若有接納骨鋁架之工程，則交
      由將象公司承作。又呂芳銓係自行記載相關工程往來之記
      錄，而其業務往來對象並不限於將象公司，故其記錄中有
      許多並非與將象公司之業務往來記錄。
    (二)本案被告機關僅以呂芳銓之私人資料，即逕行認定原告有
      漏報佣金收入之事實。迭經原告依法申請閱覽相關資料，
      均未獲准，惟原告既已提出相關證據，說明其係替呂芳銓
      代交款項，則被告機關應予詳查，豈能以主觀認定原告有
      漏報之事實，故被告機關不依法舉證，僅憑法律尚有質疑
      之呂芳銓私人記錄，即主觀認定原告有逃漏佣金收入之行
      為，顯有違法。至於罰鍰部份，原告既無逃漏申報綜合所
      得稅之情事，自無受罰之理由。
    (三)又呂芳銓因不諳會計，故將有關將象公司及投資事業間之
      財務會計、銀行資金調度等工作，均委請出納辦理，惟因
      該公司財務會計制度不甚健全，致總分類帳疏漏錯誤之處
      甚多。84年7月5日，將象公司因欠錢而向原告借款，由原
      告自臺灣土地銀行（已於92年7月1日改制為臺灣土地銀行
      股份有限公司，下稱土銀）000000000000帳戶轉帳120萬
      元，並另自其他帳戶轉帳80萬元，合計200萬元，均轉入
      將象公司土銀000000000000帳戶。詎出納之總分類帳漏未
      將上開事實記載於帳冊，致將象公司返還原告借款之會計
      紀錄無法正確沖銷短期借款，而出納亦未詳察相關事實以
      更正錯誤，竟以業務佣金記載。嗣將象公司於84年9月6日
      先償還100萬元轉入前揭原告土銀帳戶，復於同年11月2日
      以現金償還50萬元，由原告全數存入同帳戶，再於同年12
      月18日以現金還清尾款50萬元，經原告將其中47萬元存入
      帳戶，其餘3萬元則另作他用，並有原告所提證物可稽。
      從而財政部台灣省中區國稅局（下稱中區國稅局）既無提
      出完整資料供將象公司及原告查明，亦未調查相關證據，
      即逕行認定原告以取得業務佣金而為課稅及處以罰緩，乃
      有違事理。
    (四)由於被告機關偵辦本案、辦理復查、訴願與行政訴訟期間
      ，均未能即時提供其所查扣之分類帳，讓原告得以充分了
      解，並利提完整證據說明，致延冗本案辦理時間（本案查
      扣之分類帳，原告係於94年4月8日經台中高等行法院請中
      區國稅局提出，供當事人將象實業公司閱覽影印後始取得
      ）。又原告為提供完整證據，須先向土銀苑裡分行申請往
      來帳單，嗣依往來帳單，申請影印相關交易之取款憑條、
      電匯申請書等，再依相關資料向新竹區中小企業銀行苑裡
      分行（下稱新竹企銀苑裡分行）申請84年度各相關帳戶之
      資金往來資料，惟因84年距今已達近10年，申辦各項證據
      甚為費時，尚請鈞庭能實際了解過程，非原告故意藉詞拖
      延。
    (五)桃園市公所之工程係由原告接洽，工程預算14億元，押標
      金1,400萬元，將象公司特成立專案準備投標。84年7月8
      日將象公司所籌押標金尚不足，原告為免前功盡棄，乃請
      家母余養協助籌款得60萬現金，連同原告所籌得現金20萬
      ，合計80萬作為押標金用。經綜合相關之土銀苑裡分行、
      新竹企銀苑裡分行等往來對帳單，中區國稅局查扣呂芳銓
      所記載之分類帳（下稱查扣帳冊）及將象公司之分類帳（
      下稱將象帳冊），明確記錄原告確於84年7月5日貸款120
      萬元，84年7月8日貸款80萬元，合計200萬元予將象公司
      之事實。茲謹就詳情說明如下:
      1.將象公司為參加桃園鄉公所之工程投標，必須繳納1,40
        0萬元之押標金，由於金額龐大（註：將象公司於84年6
        月21日付布袋鄉公所押標金40萬元，84年7月1日支付豐
        原公所押標金26萬元），將象公司因資金不足，除向土
        銀申請借款1,000萬元外，尚不足400萬元，乃向原告借
        款，恰原告土銀帳戶有存款120萬元，乃應允貸予將象
        公司。
      2.84年7月5日原告自其土銀000000000000帳戶提領120萬
        元電匯存入呂東華（呂芳銓業務往來所使用存款帳戶之
        一）新竹企銀活期儲蓄存款0000000000000帳戶。由於
        呂東華係呂芳銓之長男，呂芳銓為免將象公司參加投標
        曝光，通常用新竹企銀呂東華帳戶辦理押標金開立銀行
        本票。
      3.84年7月8日由於押標金1,400萬元尚未湊足，為免前功
        盡棄，將象公司遂多方籌款，原告亦設法籌得現金80萬
        元，貸予將象公司，該公司於當日將另外籌得現金15萬
        元，合計現金95萬元，存入新竹企銀呂東華0000000000
        000帳戶，再自該帳戶領款1,400萬元，開立新竹企銀之
        本票，作為將象公司參加桃園鄉公所工程投標之押標金
        。參照土銀及竹企之往來帳證及相關取款憑條、電匯申
        請書、存款憑條等，應可證明上述交易之事實。
        【註】：上開80萬元乃是由原告籌得20萬元，原告之母
                籌得60萬元後，以現金之方式，併同其餘之15
                萬元，以現金方式存入呂東華之戶頭內，因此
                無法由資金流程向上追查。
    (六)依將象帳冊明確記載存出保證金即桃園鄉公所押標金1,40
      0萬元，惟對上述向原告借款200萬元及他人籌款之事實均
      漏未記錄。
    (七)依查扣帳冊則僅記錄：84年7月5日將象公司向土銀借款1,
      000萬元存入將象公司乙存，並於同日自將象公司乙存領
      款1,000萬元，支付桃園鄉公所之押標金1,000萬元。依查
      扣帳證之記錄，有下列嚴重錯誤：
      1.桃園鄉公所之押標金1,400萬元，錯記為1,000萬元。
      2.將象公司乙存領1,000萬元，電匯存入新竹企銀呂東華帳
        戶，未明確記載。
      3.支付桃園鄉公所押標金1,400萬元，除向土銀借款1,000
        萬外，另向原告借款200萬元及向他人借款，查扣帳冊
        全部漏未記載。
      參照各項證據，足證將象公司向原告借款200萬元，惟因
      帳務漏記，故嗣後還原告貸款時竟錯記支付原告業務佣金
      。另原告於85年因購買苑裡田中段之建物，確向將象公司
      借款，惟因隔時太久，而誤85年為84年，特此舉證供核。
    (八)茲提呈桃園市公所押標金（履約保證金）1,400萬元收據
      、工程合約書影本供參核。
  二被告主張之理由：
    (一)本稅部分：
      1.按「其他所得：不屬於上列各類之所得，以其收入額減
        除成本及必要費用後之餘額為所得額。」、「納稅義務
        人應於每年2月20日起至3月底止，填具結算申報書，向
        該管稽徵機關，申報上一年度內構成綜合所得總額或營
        利事業收入總額之項目及數額，以及有關減免、扣除之
        事實，並應依其全年應納稅額減除暫繳稅額及尚未抵繳
        之扣繳稅額，計算其應納之結算稅額，於申報前自行繳
        納。．．．」為行為時所得稅法第14條第1項第9類及第
        71 條第1項所明定。
      2.本案原告辦理84年度綜合所得稅結算申報時，漏報佣金
        收入2,120,387元，案經檢舉由財政部臺灣省中區國稅
        局查得，通報被告併課其當年度綜合所得稅，經重行核
        定原告當年度綜合所得總額為2,150,565元，淨額為1,7
        83,430元，漏繳所得稅額274,879元，補徵稅額275,302
        元，並無不合，原核定請予維持。
      3.本案經查係由財政部臺灣省中區國稅局受理之檢舉案件
        ，該局依據將象公司內部帳載資料查得該公司支付予業
        務員佣金，有相關資料附案可稽，另該局據前揭公司所
        提示資料，亦函請原告、鄭進興、謝明勳及呂水期等人
        說明是否曾向將象公司借款？如何還款？確認系爭款項
        是否為業務佣金？當年度綜合所得稅有無申報系爭所得
        ？等事項，原告函覆曾向公司借款一、二百萬元購屋，
        並以現金償還，並否認領有業務佣金，惟據公司兼差業
        務員呂水期89年之談話筆錄提及，其於84年以兼差性質
        承攬箱架裝潢工程予公司承作，曾於84年7月8日、7月
        25日、10月8日具領該公司支付之業務佣金44,000元，
        因公司未開立扣繳憑單，所以當年度綜合所得稅結算申
        報未申報系爭所得。
      4.次查被告所屬瑞芳稽徵所以91年11月14日北區國稅瑞芳
        服字第0911005762號函請原查中區國稅局代為查明系爭
        佣金收入，經該局查核結果，以91年12月5日中區國稅
        三字第0910072853號函覆被告，敘明公司曾委託股東呂
        雨秦前來說明當年度業務員佣金係按工程大小計算，其
        帳載業務佣金含有業務員借款、借票購車、購屋及轉交
        之工程介紹費等各項業務支出；經查其帳載內部員工借
        款資料顯示以其佣金抵還其借款，對於員工轉交工程介
        紹費之對象無法提示之說詞不予採信，乃依帳載資料核
        課其佣金所得。是本案原告雖否認領有將象公司發給之
        業務佣金，惟據前揭查核結果，仍認有具領業務佣金之
        事實，被告據此通報資料，核定原告當年度有其他所得
        －佣金收入1,696,310元（2,120,387×80﹪=1,696,310
        ），併課其當年度綜合所得稅，並無違誤。
      5.至原告主張已提相關證據，說明奉呂方銓代交款項，被
        告自應詳予調查，豈能主觀認定不可採；且筆錄或記載
        之內容尚不得作有罪之證據，應履行調查，確有事實及
        證據，才得據為有罪之判決，亦為法律尊嚴所共守，被
        告僅以呂方銓之私人紀錄，又不讓原告完全閱覽，即率
        認定原告逃漏巨額佣金收入，其欠當之處甚明乙節；本
        案經查原告並未提出相關證據，證明確有奉呂方銓代交
        款項，且原告亦未向被告申請閱覽資料，是其主張，核
        不足採，併予陳明。
    (二)罰鍰部分：
      1.按「納稅義務人已依本法規定辦理結算申報，但對依本
        法規定應申報課稅之所得額有漏報或短報情事者，處以
        所漏稅額兩倍以下之罰鍰。」為所得稅法第110條第1項
        所明定。
      2.查本案原告辦理84年度綜合所得稅結算申報時，漏報佣
        金收入計2,120,387元，案經檢舉由財政部臺灣省中區
        國稅局查得，通報被告併課其當年度綜合所得稅，經重
        行核定原告84年度綜合所得總額為2,150,565元，淨額
        為1,783,430元，漏繳所得稅額274,879元，漏申報應課
        稅之所得額已超過25萬元且所漏稅額亦超過1萬5千元，
        被告依法補徵本稅275,302元外，並按違章案件裁罰金
        額或倍數參考表之規定，處以漏稅額0.5倍之罰鍰計137
        ,400 元（274,879* 0.5=137,400計至百元為止），並
        無違誤，原處分仍請予維持。
    理  由
壹、兩造爭執之要點：
  一針對原告84年度課稅所得額之認定，被告機關從第三人將象
    公司之帳冊時發覺以下之記載：
    (一)業務佣金帳上有：
      1.84年9月5日支付原告100萬元之佣金。
      2.84年10月2日支付原告120,387元之佣金。
      3.84年11月10日支付原告50萬元之佣金。
      4.84年12月14日支付原告50萬元之佣金。
    (二)針對原告個人之員工借支帳上有「84年10月2日原告以上
      開120,387元之佣金加上現金75,597元，用以抵償已往向
      公司之借款」之記載。
    (三)而銀行存款帳上則載明：
      1.84年9月5日將象公司將100萬元銀行存款支付原告。
      2.84年11月10日將象公司將50萬元銀行存款支付原告。
      3.84年12月14日將象公司將50萬元銀行存款支付原告。
  二而被告機關又查得同日期之原告存款憑證，證明原告在上開
    「84年9月5日」、「84年11月10日」與「84年12月14日」確
    實自將象公司處取得「100萬元」、「50萬元」與「50萬元
    」之存款。
  三被告機關因此綜合以上各項證據資料，因而認定原告在當年
    度有自將象公司取得共計2,120,387元之佣金收入，而依法
    定費用比例20%，將其中80%，即1,696,310元認定為原告當
    年度之其他所得，並以此為基礎對原告為補稅及裁罰處分。
  四原告則僅承認收到上開120,387元之佣金收入，而否認其餘
    取自將象公司之200萬元現金為收入性質，主張該200萬元現
    金為以往借款之返還（借予將象公司投標工程，而後由將象
    公司返還原告），並說明借款經過如下：
    (一)將象公司之借款目的為參加桃園市公所之工程投標（投資
      金為1,400萬元，於84年7月14日以呂東華名義之保付本票
      給付予桃園市公所），其資金缺口為400萬元，而向原告
      借款。
    (二)而原告之借款經過如下：
      1.原告於84年7月5日向土地銀行提領自己戶頭之存款120
        萬元存入呂東華在新竹區中小企業銀行開設之帳戶內。
        【註】：呂東華為將象公司實際負責人呂芳銓之長子，
                將象公司投標上開工程時，其押標金之籌集是
                利用此一戶頭為之，以免其他潛在之競爭者知
                悉將象公司之投資意向。
      2.但因為上開資金缺口在補上120萬元後，還有280萬元。
        所以原告於84年7月8日再設法籌集80萬元之現金，配合
        將象公司自行籌集之15萬元，共計95萬元再次存入呂東
        華之帳戶內。
    (三)84年7月8日呂東華從其上開帳戶提領1,400萬元之現金，
      並取得新竹區中小企業銀行開立之等額銀行本票，而於同
      年月14日交付予桃園市公所，供為投標押標金之用。而上
      開投標之工程「桃園市立殯儀館納骨堂納骨箱位及室內裝
      修工程」最得亦經將象公司得標。
  五是以本案之爭點集中在「當稅捐稽徵機關發現納稅義務人在
    特定稅捐週期內取得數筆現金（即本案中有爭議之200萬元
    ）以後，納稅義務人承認現金取得之真實性，但抗辯稱該筆
    現金在法律上不應定性為『可由納稅義務人終局性保有』之
    『收入』，而只是已往『借款』之返還時，(1)其客觀證明責
    任應如何配置，以及(2)在客觀證明責任決定以後，負客觀舉
    證責任之一方是否已盡到其應負之證明責任而已」。
貳、本院之判斷：
  一首先必須指明，基於舉證責任之通說「法律要件說」，配合
    「危險範圍說」之修正，只要稅捐稽徵機關能證明納稅義務
    人在特定稅捐週期內有財物之取得，該等財物非屬收入之客
    觀證明責任即應由納稅義務人負擔。故本案中「原告取得之
    上開200萬元現金非屬收入，而屬借款之返還」一節之待證
    事實，應由原告負擔客觀證明責任，如果在經本院依職權調
    查後，該待證事實之真偽仍屬不明時，即應由原告負擔其事
    證不明之不利益。
  二而在上開法理基礎下，本案在經法院依職權調查後，上開待
    證事實之真實性仍然無法獲得證明，故應由原告承擔客觀證
    明責任所生之不利益，茲說明如下：
    (一)其中原告主張「其於84年7月8日借出80萬元」之部分，因
      為沒有任何客觀而具公信力之證據，足以證明確有上開資
      金之交付（即資金由原告流向將象公司）。此部分事實無
      從信為真實，則原告主張事後資金返還之「待證事實」，
      在此範圍內，即無從信為真實。
      【註】：因為此筆80萬元資金，客觀上顯示，是以現金之
              方式進入呂東華之帳戶，而既然是現金，則資金
              之來源即無從查考，原告在此雖然自稱自籌或由
              母親籌得，但這些主張內容，除了原告及其母親
              之說詞外，均無從查考，而原告及其母親之說詞
              證明力薄弱，根本無庸調查。
    (二)至於原告主張「其於84年7月5日向土地銀行提領自己戶頭
      之存款120萬元存入呂東華在新竹區中小企業銀行開設之
      帳戶內」之部分，雖有資金流向可考，但是因為以下呈現
      之客觀事實，卻削弱了該資金流向對「待證事實」（即原
      告借款120萬元予將象公司）之證明力。
      1.原告匯款之對象是呂東華，而不是將象公司。
      2.又即使呂東華是將象公司實際負責人之子，名義負責人
        之兄，且後來將象公司支付予桃園市公所之押標金亦係
        由呂東華之帳戶開立之銀行本票為之。但是本院發現84
        年7月8日呂東華提領上開1,400萬元之押標金以後，仍
        有1,875,539元之餘額，該餘額高於原告主張之借款金
        額120萬元。則原告匯入呂東華帳戶之現金到底是否為
        因應將象公司之押標金缺口而入出借予將象公司者，即
        會變的真偽難辨（因為餘額高於其借款，則該筆120萬
        元是否已流入1,400萬元之押標金中即無法確定，說不
        定是原告與呂東興另有資金往來）。
      3.另外在被告機關作成核定處分前之調查階段，曾去函詢
        問原告其自將象公司取得上開現金之原因時，原告在89
        年12月6日之回函中曾表明「上開現金是其向將象公司
        之借款」，與此處所述之「由其借款予將象公司，再由
        將象公司還款」之陳述有矛盾。
    (三)另外原告雖一直堅稱：「將象公司帳載有誤，與事實不符
      」云云，但是「帳載內容」是最原始之資料，在原告無法
      提出其他有力之客觀證據「體系性」地推翻帳載內容以前
      ，法院仍應相信帳載內容之真實性。
  三從而被告機關認定上開有爭議之現金200萬元為原告當年度
    取得之佣金收入，而以此客觀事實為基礎，對原告為課稅及
    裁罰處分，自屬有據，原告主張原處分違法之事實基礎無從
    信為真實，自難予以採信。
參、綜上所述，本件原處分並無違法，訴願決定予以維持亦無違
    誤，原告訴請撤銷於法無據，應予駁回。
據上論結，本件原告之訴為無理由，爰依行政訴訟法第98條第3
項前段判決如主文。
中　　華　　民　　國　　94　　年　  10　　月　 13  　 日
                        第五庭審判長  法  官  張瓊文
                                      法  官  黃清光
                                      法  官  帥嘉寶
上為正本係照原本作成。
如不服本判決，應於送達後20日內，向本院提出上訴狀並表明上
訴理由，如於本判決宣示後送達前提起上訴者，應於判決送達後
20日內補提上訴理由書（須按他造人數附繕本）。
中　　華　　民　　國　　94　　年　  10　　月　 13  　 日
                                      書記官  蘇亞珍
